臺灣高等法院高雄分院刑事判決
111年度上易字第159號
上  訴  人  臺灣高雄地方檢察署檢察官
被      告  黃正東


                    居高雄市○鎮區○○路○○巷000號（陳明送達址）
上列上訴人因業務侵占等案件，不服臺灣高雄地方法院110年度
易字第199號，中華民國111年2月25日第一審判決（起訴案號：
臺灣高雄地方檢察署109年度偵字第24889號），提起上訴，本院
判決如下：
    主  文
原判決撤銷。
黃正東犯詐欺取財罪，累犯，處有期徒刑陸月，如易科罰金，以
新臺幣壹仟元折算壹日。未扣案之犯罪所得新臺幣肆拾萬壹仟零
伍拾元沒收，於全部或一部不能沒收或不宜執行沒收時，追徵其
價額。
    事  實
一、黃正東於民國104年4月2日受陳志凱之委任，擔任臺南市○○
    區○○街00巷00號民宿重大工程（下稱本案工程）修繕現場管
    理人。黃正東明知本案工程實際派遣「大工、小工」之人數
    、每位工人之工資數額僅有如附表一「成意工程估價單」之
    「人數」及「金額」欄所載、實際派遣「木工」之人數、每
    位工人之工資數額僅有如附表二「手寫帳」之「人數」及「
    金額」欄所載，竟意圖為自己不法所有，基於詐欺取財之單
    一犯意，接續浮報如附表一「被告手寫記帳日誌」所載之「
    大工、小工」人數、每位工人之工資數額，以及浮報如附表
    二「被告手寫記帳日誌」所載之「木工」人數、每位工人之
    工資數額，向陳志凱請領「大工、小工」、「木工」之派工
    費用，致陳志凱陷於錯誤，給付如附表一及附表二「被告手
    寫記帳日誌」所示之金額，黃正東因而詐得「大工、小工」
    之浮報金額新臺幣（下同）23萬7300元、「木工」之浮報金
    額19萬4750元，共計詐得43萬2050元。
二、案經陳志凱告訴臺灣高雄地方檢察署檢察官偵查起訴。
    理  由
壹、證據能力
　　按被告以外之人於審判外之言詞或書面陳述，屬傳聞證據，
    原則上不得作為證據；惟按被告以外之人於審判外之陳述，
    雖不符刑事訴訟法第159條之1至第159條之4之規定，而經當
    事人於審判程序同意作為證據，法院審酌該言詞陳述或書面
    陳述作成時之情況，認為適當者，亦得為證據，刑事訴訟法
    第159條第1項、第159條之5第1項分別定有明文。查本判決
    所引用屬於傳聞證據之部分，均已依法踐行調查證據程序，
    且被告黃正東及檢察官於本院準備程序時，均明示同意有證
    據能力（見本院卷第109頁），基於尊重當事人對於傳聞證
    據之處分權，及證據資料愈豐富愈有助於真實發現之理念，
    本院審酌該等證據作成時情況，並無違法取證之瑕疵，且無
    顯不可信之情形，以之作為證據應屬適當，自均有證據能力
    。
貳、認定事實所憑證據及理由
一、上開犯罪事實，業據被告於原審及本院準備程序坦承不諱（
    易卷第91頁、本院卷第107至108頁），並有附表一、二所示
    (共計43萬2050元)之成意工程行估價單、被告手寫記帳日誌
    、木工手寫帳在卷可證（出處詳附表一、二所載），足認被
    告上開自白，核與事實相符，堪以採信。
二、綜上所述，本案事證明確，被告犯行，洵堪認定，應依法論
    科。
參、論罪
一、核被告所為，係犯刑法第339條第1項之詐欺取財罪。公訴意
    旨認被告所為虛報派遣工人及以「不詳方式」將款項侵占入
    己之行為，係構成刑法第336條第2項之業務侵占罪；惟據告
    訴人於原審審理中證稱：我給被告金錢的方式，是被告先評
    估需要多少工人之人數、金額，向我回報之後，我再以匯款
    或是支付現金的方式給付被告等語（易卷第97至98頁），而
    被告係以浮報「大工、小工」及「木工」之人數、每位工人
    之工資數額的方式向告訴人請款，業如前述，顯見被告係以
    浮報之方式向告訴人施行詐術，致告訴人陷於錯誤後，始交
    付款項，故此部分之法律關係應屬「詐欺取財」甚明（至公
    訴意旨主張其餘浮報部分及「不詳方式」，則無法證明犯罪
    ，詳如後述）。而「業務侵占」須以合法持有為前提，然被
    告本案持有財物是因其施用詐術之結果，非屬合法之持有，
    自無成立「業務侵占」之餘地。是公訴意旨此部分主張，容
    有未洽，惟二者基本社會事實同一，且經原審及本院準備程
    序時告知詐欺取財罪名，無礙被告防禦權之行使，爰依刑事
    訴訟法第300條之規定，變更起訴法條予以審究。又被告本
    案所為，係利用同一件工程之機會，以同一手法，詐騙同一
    被害人，被害法益相同，各行為之獨立性較為薄弱，依一般
    社會健全觀念，難以強行分開，應予包括之評價，而論以接
    續犯之一罪為宜。
二、累犯
㈠、被告前因竊盜案件，經臺灣高雄地方法院以100年度易字第12
    59號判決判處有期徒刑8月、6月、3月（共3罪）確定；復因
    竊盜案件，經臺灣高雄地方法院以100年度審易字第3617號
    判決判處有期徒刑7月，經臺灣高等法院高雄分院以101 年
    度上易字第446號判決上訴駁回而確定；上開各罪嗣經臺灣
    高雄地方法院以101年度聲字第3450號裁定應執行刑有期徒
    刑2年，於102年10月21日縮短刑期假釋出監並付保護管束，
    嗣於103年5月4日保護管束期滿，假釋未經撤銷視為執行完
    畢等情，有臺灣高等法院被告前案紀錄表附卷可佐，被告於
    受徒刑執行完畢後，5年以內故意再犯本案有期徒刑以上之
    罪，為累犯。本院審酌被告未因前罪徒刑執行完畢而有所警
    惕，僅隔1年餘即再為本案犯罪，可見其對刑罰之反應力薄
    弱，且依被告本案犯罪情節，並無應處最低法定刑，又無刑
    法第59條規定得減輕之情形，且適用累犯加重規定時，亦無
    超過被告所應負擔罪責之情事，爰依刑法第47條第1項之規
    定，加重其刑。
㈡、最高法院刑事大法庭111年4月27日110年度台上字第5660號裁
    定意旨，已於理由揭示：本院刑事大法庭之裁定，除因依法
    院組織法第51條之10規定，對提案庭提交之案件有拘束力外
    ，基於預測可能性及法安定性之精神，並無溯及既往之效力
    。故本裁定宣示前各級法院所踐行之訴訟程序及裁判，與本
    裁定意旨不符者，尚無從援引為上訴或非常上訴之理由。是
    以，於本裁定宣示前，下級審法院在檢察官未主張或盡其舉
    證、說明責任之情形下，業依職權調查，因而論以累犯，本
    乎前科形成累犯處斷刑或作為宣告刑事由之裁量，只須滿足
    其一，其評價即足，上級審法院自不能據以撤銷原判決，應
    予指明。是原審係於最高法院大法庭上開刑事裁定前，已依
    職權調查，並因而論以被告累犯應加重其刑，依據前開說明
    ，本案之事實審法院依職權調查論以被告累犯並加重其刑，
    尚無違背前開裁定意旨可言，併予指明。
肆、上訴論斷
一、原審認定被告本案犯行事證明確，予以論罪科刑，固非無見
    。然查：被告浮報之工資數額尚有附表一之104年5月22日大
    工（土水）5600元、104年5月28日大工（土水）2800元，以
    及附表二之104年7月30日木工6000元、104年8月7日木工1萬
    2000元、104年9月14日木工2萬1000元，被告於本院準備程
    序就此亦已坦承不諱，原審漏未予以審酌，所為事實認定及
    沒收，均有未洽。檢察官循告訴人請求上訴意旨，主張原審
    就上開部分判決不另為無罪之諭知，有所違誤（見本院卷第
    73、74、107頁），其上訴為有理由，自應由本院予以撤銷
    改判。 
二、本院審酌被告正值青壯年，不思以正當途徑獲取財物，竟以
    上開方式詐騙告訴人，不僅使告訴人受有財產上之損害，更
    破懷人與人間之互信基礎，所為實屬不該；考量被告於原審
    坦承上開浮報犯行，然否認有收受現金，惟於本院已坦承上
    開有罪犯行，迄今僅返還3萬1000元（均詳如後述），告訴
    人尚受有40萬1050元之損害未償；並衡酌被告自承其智識程
    度、工作、收入、家庭狀況（因涉及個人隱私，故不予揭露
    ，詳如易卷第200頁）等一切情狀，量處如主文第二項所示
    之刑，併諭知易科罰金之折算標準。
三、被告本案之犯罪所得共計43萬2050元，已如前述，而被告業
    已清償告訴人3萬1000元，有告訴人所提之刑事陳報狀可佐
    （易卷第209頁），扣除此部分已實際返還告訴人之金額後
    ，被告仍保有之40萬1050元犯罪所得，自應依刑法第38條之
    1第1項前段、第3項之規定，予以宣告沒收，並於全部或一
    部不能沒收或不宜執行沒收時，追徵其價額。
四、不另為無罪諭知部分
㈠、公訴意旨認為，告訴人以匯款或現金給予被告之款項為「428
    萬元」，與告訴人所主張「被告實際支出部分（即306 萬13
    90元）」間之差額即「121 萬8610元」（此部分數額，公訴
    意旨未為具體載明，悉依告訴人之主張），均係被告以虛報
    派遣工人及「不詳方式」所為業務侵占之數額。然被告以浮
    報之方式向告訴人請款之部分事實，係屬「詐欺取財」，而
    非業務侵占，且詐得之數額為「43萬2050元」等節，業經本
    院認定如前，其餘數額即「78萬6560元」（計算式：121 萬
    8610元-43萬2050元），無法證明被告有犯罪嫌疑，應不另
    為無罪之諭知，分述如下：
　⒈被告雖於原審辯稱，其未取得任何現金云云（易卷第91頁）
    ，惟查：
⑴、依照告訴人所提出之「104年南部派工收入支出總表」（他字
    卷第29頁），其上記載被告「支出」總額有「306萬1390元
    」，而就此節，被告於本院準備程序中自承：我的支出確實
    有這麼多等語（易卷第25頁）。本院認為，被告既稱其實際
    支出部分確有高達「306萬1390元」，而此數額遠遠大於告
    訴人匯款之「265萬元」，佐以被告於原審審理中供稱：如
    果告訴人沒給我錢的話，我也沒辦法處理等語（易卷第84頁
    ），倘被告從未向告訴人收取現金，被告又要如何支付工程
    費用，是被告辯稱，其未取得任何現金云云，是否屬實，已
    非無疑。
⑵、告訴人主張其有交付現金給被告之日期、金額如附表三所示
    （見他字卷第29頁），而針對其確有交付現金給被告一事，
    告訴人於本院審理中證稱：依據「被告手寫記帳日誌」，以
    4 月3日為例，上面記載「2萬」，就是代表我有給付現金2 
    萬元給被告的意思、4月7日旁記載「6萬」，就是代表我有
    給付現金6萬元給被告的意思。我有交代被告，只要我有拿
    現金給他，他就必須在他的手寫記帳日誌上，註明我給他多
    少數額的現金，且都要記載在當日的帳上等語明確（易卷第
    92頁、第95頁）。
⑶、又附表三編號1至7、9 至13、15所示之日期，「被告手寫記
    帳日誌」上確有以藍字記載如附表三編號1 至7、9至13、15
    所示之金額（見他字卷第37頁、第38頁、第39頁、第40頁、
    第41頁、第42頁、第44頁、第59頁、第64頁、第74頁、第76
    頁），被告就此等註記則於原審泛稱：忘記了等語（易卷第
    85頁），本院認為告訴人上開所述，核與被告自己手寫之記
    帳日誌上所載吻合，堪認被告確有收取附表三編號1 至7 、
    9 至13、15所示之現金，共計128萬元無誤，況且，被告於
    本院準備程序就此部分亦未再予爭執。是被告於原審辯稱，
    其未取得任何現金云云，自非可採。
⑷、然告訴人主張其有交付現金給被告之日期、金額如附表三所
    示，然針對附表三編號8、14部分，「被告手寫記帳日誌」
    所載如附表三編號8、14之日期旁，並無以藍字記載金額（
    見他字卷第41頁、第74頁），僅係告訴人自己以紅字記載，
    而與前述告訴人所稱給付現金之模式不符。又告訴人雖提出
    領款紀錄（見易卷第59頁、第64頁、第69頁），但領款用途
    多端，尚難認告訴人所領取此部分之現金確有交給被告。是
    以，依照卷內事證，尚無法證明告訴人確有將附表三編號8 
    、14所示之現金共計「35萬元」交給被告，是此等數額既無
    法證明被告有收受，自應自前揭公訴意旨所指之差額中扣除
    。
　⒉另告訴人雖提出「鑫豐展業有限公司請款明細表」，與「被
    告手寫記帳日誌」所載「粗工」之人數核對，認為被告就「
    粗工」部分亦有浮報乙情，惟被告否認有浮報「粗工」人數
    ，辯稱：粗工部分我除了跟鑫豐展業叫工之外，我還有另外
    叫工，是朋友介紹的工人，會另外叫工人是因為若跟鑫豐叫
    工，鑫豐會跟工人抽成，鑫豐如何抽成我不知道，但外面的
    粗工大概都抽200、300元或甚至到500元等語（易卷第86頁
    、第88頁、第159至160頁），經查：
　⑴本院以告訴人所提之「鑫豐展業有限公司請款明細表」，與
    「被告手寫記帳日誌」所載「粗工」人數核對、整理如附表
    四所示，共計「8萬4750元」，此有鑫豐展業有限公司請款
    明細表、被告手寫記帳日誌在卷可證（他字卷第15至21頁、
    第37至88頁），此部分之事實，堪以認定。
　⑵證人林祐誠於原審審理中證稱：我於104年有受僱於鑫豐展業
    ，如果我有事也可以請假做我自己的工，若沒有請假就做公
    司的工，我可以私接工作，因為我跟鑫豐沒有簽合約，我是
    做日領的。104年間黃正東有請我去幫忙做粗工，工地在臺
    南大新街，一開始是鑫豐派我去大新街做粗工，之後我才私
    接黃正東的工作。若鑫豐當天有派工，我就不敢私接，但我
    之前曾叫去的朋友，他們不是我們公司的，他們就可以去做
    黃正東的粗工，這種情形滿多次的。我曾經有被鑫豐派去做
    大新街的工程時，在工地現場看到其他我之前介紹給黃正東
    的朋友，他們當天不是由鑫豐指派、是自己去做黃正東的粗
    工，這種情形次數不少。有時候鑫豐沒辦法出那麼多人，鑫
    豐會問我有沒有朋友可以自己私下去接黃正東的工作，但這
    種情形不會太多等語（易卷第173至175頁、第182至183頁、
    第186至187頁）。證人林祐誠上開證稱，其曾接受被告委託
    從事本案工程粗工之工作，即使在其係被鑫豐派遣之情形下
    ，其在本案工程現場，亦曾看過有其他不是由鑫豐指派之粗
    工等節，核與被告辯稱：粗工部分我除了跟鑫豐展業叫工之
    外，我還有另外叫工，是朋友介紹的工人等語相符。
　⑶又證人林祐誠於原審審理中證稱：若鑫豐對外跟業主收1 天1
    500元，鑫豐是給我1200至1300元，若我去私接黃正東的工
    作，黃正東會給我1500元，不用被公司抽成等語（易卷第19
    2至193頁、第190頁），亦與被告上開辯稱：會另外叫工人
    是因為若跟鑫豐叫工，鑫豐會跟工人抽成等語一致，而可合
    理解釋被告為何於鑫豐之外，還要另外尋找其他管道派遣粗
    工之動機。
　⑷佐以證人林祐誠另證稱：我可以幫被告私下找到2至3個朋友
    做粗工，有曾叫過2個或3個朋友等語（易卷第179頁、第187
    至188頁），可知證人林祐誠在不包含自己之情形下，可以
    替被告找到的粗工人數可達3人，而與附表四「鑫豐展業有
    限公司請款明細表」與「被告手寫記帳日誌」所載「粗工」
    人數核對，差額落在「1至3人」乙情吻合。
　⑸綜上可知，被告就本案工程「粗工」部分，並非僅向鑫豐展
    業叫工，被告尚有透過其他管道叫工，自無法逕認「鑫豐展
    業有限公司請款明細表」與「被告手寫記帳日誌」所載「粗
    工」人數不符者，均屬浮報，自應自前揭公訴意旨所指之差
    額中扣除。
　⑹此外，公訴意旨除上開業經本院認定被告有浮報（即「大工
    、小工」及「木工」）部分之外，無法提出其他廠商之原始
    單據或派工憑證，自無法證明被告尚有其他浮報之犯行。
　⒊又除上開無法證明被告犯罪之其餘部分即「35萬1810元」（
    計算式：「121萬8610元」扣除業經本院認定有罪之「43萬2
    050元」，扣除無法證明被告有收受之現金「35萬元」，扣
    除無法證明被告有浮報「粗工」之「8萬4750元」），經查
    ：
　⑴起訴書所載之「不詳之方式」究竟為何，公訴意旨並未明確
    特定。
　⑵此外，告訴人與被告於104年10月26日所簽訂之切結書上記載
    ，被告應返還之數額為「149萬元」（見他字卷第117 頁）
    ，然告訴人於109年5月28日具狀向高雄地檢署提告時，改稱
    被告侵占數額為「121萬8610元」（見他字卷第3 至4 頁、
    第29頁）。
　⑶又告訴人主張被告浮報之數額，於偵查中主張如下（見他字
    卷第141至151頁）：
　①104年4月：派工實際應發薪資為41萬4850元、被告浮報金額
    為47萬8650元。
　②104年5月：派工實際應發薪資為46萬3680元、被告浮報金額
    為56萬1400元。
　③104年6月：派工實際應發薪資為60萬50元、被告浮報金額為8
    2萬4200元。
　④104年7月：派工實際應發薪資為46萬150元、被告浮報金額為
    72萬1600元。
　⑤104年8月：派工實際應發薪資為69萬420元、被告浮報金額為
    74萬3770元。
　⑥104年9月：派工實際應發薪資為43萬2240元、被告浮報金額
    為52萬4890元。
　⑷然告訴人於原審審理中更正被告浮報之數額如下（見易卷第1
    25頁、第129 至139 頁）：
　①104年4月：派工實際應發薪資為34萬1100元、被告浮報金額
    為36萬2700元。
　②104年5月：派工實際應發薪資為29萬7200元、被告浮報金額
    為39萬500元。
　③104年6月：派工實際應發薪資為53萬550元、被告浮報金額為
    75萬6000元。
　④104年7月：派工實際應發薪資為25萬1950元、被告浮報金額
    為52萬9800元。
　⑤104年8月：派工實際應發薪資為38萬7350元、被告浮報金額
    為42萬5700元。
　⑥104年9月：派工實際應發薪資為27萬6100元、被告浮報金額
    為43萬3250元。
　⑸由上可知，告訴人自己也未能掌握帳目確切之數額，且被告
    除坦承上開業經本院認定有罪之部分外，其餘均否認有何浮
    報或以其他方式為詐欺、侵占或背信等犯行，足見告訴人與
    被告間對於帳目之結算與認知，確實存有相當大的歧異，依
    照渠等2人帳目不清之程度，尚無法確定就公訴意旨所餘「3
    5萬1810元」部分，被告從告訴人處取得之款項扣除被告實
    際支出後，是否真有結餘存在。縱認有結餘存在，公訴意旨
    亦無法提出證明被告主觀上係出於詐欺、侵占、背信犯意或
    客觀犯行之確切證據，本案尚無法排除此部分僅係被告未履
    行結算義務之民事糾葛，基於罪疑唯輕原則，就此「35萬18
    10元」部分自無法對被告為不利之認定。
㈡、從而，依照上開肆㈠⒈⑷、⒉、⒊ 所述合計78萬6560元，均無法
    證明被告有犯罪嫌疑，此部分本應為無罪之諭知，
　　惟依公訴意旨此部分如有罪，即與被告前揭起訴經論罪部分
    ，具有接續犯之實質上一罪關係，爰不另為無罪之諭知。
伍、被告經合法傳喚，無正當理由不到庭，爰不待其陳述，逕行
    判決。　　
據上論斷，應依刑事訴訟法第371條、第369條第1項前段、第364
條、第299條第1項前段，判決如主文。　　
本案經檢察官羅水郎提起公訴，檢察官李白松提起上訴，檢察官
許月雲到庭執行職務。　
中　　華　　民　　國　　111 　年　　10　　月　　20　　日
                  刑事第一庭    審判長法  官  邱明弘
                                      法  官  黃宗揚
                                      法  官  林書慧
以上正本證明與原本無異。
不得上訴。
中　　華　　民　　國　　111 　年　　10　　月　　20　　日
　　　　　　　　　　　　　　　　　　　書記官  林昭吟
◎、附錄本判決論罪科刑法條：
《中華民國刑法第339條》
意圖為自己或第三人不法之所有，以詐術使人將本人或第三人之
物交付者，處5年以下有期徒刑、拘役或科或併科50萬元以下罰
金。
以前項方法得財產上不法之利益或使第三人得之者，亦同。
前二項之未遂犯罰之。

◎、卷證標目：
卷宗名稱 簡稱 臺灣高雄地方檢察署109年度他字第4202號 他卷 臺灣高雄地方檢察署109年度偵字第24889號 偵卷 臺灣高雄地方法院110年度審易字第571號 審易卷 臺灣高雄地方法院110年度易字第199號 易卷 本院110年度上易字第159號 本院卷